【裁判字號】    99,交易,112
【裁判日期】    990929
【裁判案由】    過失致死
【裁判全文】
臺灣高雄地方法院刑事判決             99年度交易字第112號
公  訴  人  臺灣高雄地方法院檢察署檢察官
被      告  甲○○
上列被告因過失致死案件，經檢察官提起公訴（99年度偵字第
10394 號），本院判決如下：
    主  文
甲○○犯過失致人於死罪，處有期徒刑捌月。
    事  實
一、甲○○於民國99年3 月2 日晚間7 時50分許，欲自址設高雄
    縣旗山鎮○○路○段610 之42號「高山檳榔攤」之對面空地
    處由西向東，徒步橫越該處劃設有分向限制線之雙向各二線
    道之道路，前往該檳榔攤購買檳榔，適有丙○○騎乘車牌號
    碼679-GCQ 號普通重型機車，沿高雄縣旗山鎮○○路○段北
    往南方向直行而來行經該處。甲○○此時明知該處係劃有分
    向限制線之道路，不得任意穿越，又無何等急欲穿越之情事
    ，且按當時天候為晴天、道路無障礙物，亦即客觀環境上並
    無不能注意之情事，詎其竟疏未注意上開交通安全規則，為
    任意穿越劃有分向限制線之道路而闖入該處慢車道中，致騎
    車行經之丙○○閃煞不及，所騎機車車頭右方撞擊甲○○。
    渠等均因而人、車倒地，丙○○並因受有嚴重頭部外傷併左
    側頂部、枕部顱骨骨折、顱底骨骨折及右側硬腦膜下出血、
    氣腦及腦水腫等傷害，雖經送醫急救，仍於翌日下午2 時22
    分不治身亡。甲○○於事故發生後亦經送醫急救，經警方前
    往醫院處理時當場承認為肇事之人而自首犯罪，嗣並接受裁
    判。
二、案經高雄縣政府警察局旗山分局報告臺灣高雄地方法院檢察
    署檢察官偵查起訴。
    理  由
壹、證據能力部分：
一、按鑑定之經過及其結果，應命鑑定人以言詞或書面報告，刑
    事訴訟法第206 條第1 項定有明文。又法院或檢察官得囑託
    醫院、學校或其他相當之機關、團體為鑑定，或審查他人之
    鑑定，並準用第203 條至第206 條之1 規定，刑事訴訟法第
    208 條第1 項亦有明文。本件卷附之臺灣省高屏澎區車輛行
    車事故鑑定委員會於99年6 月2 日出具之鑑定意見書，係檢
    察官依職權囑託上開機關為鑑定，自屬「法律規定」得為證
    據者，而有證據能力。被告甲○○雖否認上開鑑定意見之證
    據能力，然其並未提出證據可供佐證，是其所述，尚非足採
    。
二、按被告以外之人於審判外之陳述，雖不符前4 條之規定，而
    經當事人於審判程序同意作為證據，法院審酌該言詞陳述或
    書面陳述作成時之情況，認為適當者，亦得為證據，刑事訴
    訟法第159 條之5 第1 項定有明文。查本案認定事實所引用
    之卷內其餘證據資料，除原已符同法第159 條之1 至第159
    條之4 規定、及法律另有規定等傳聞法則例外規定，而得作
    為證據外，並無證據證明係公務員違背法定程式所取得，而
    檢察官、被告於本院行準備程序時，均同意其作為本案證據
    之證據能力，且本院審酌前揭陳述作成時之情況，並無違法
    取證之瑕疵，亦認以之作為證據為適當，是本件有關被告以
    外之人於審判外之言詞或書面陳述等供述證據，依前揭法條
    意旨，自均得為證據。
貳、實體部分：
一、訊據被告固坦承曾於前揭犯罪事實所載之時間、地點，與被
    害人丙○○所騎乘機車發生撞擊事故之事實，惟矢口否認對
    本件車禍事故之發生有何過失責任，辯稱：伊當時是將所駕
    駛之砂石車停放在車道右方空地最裡面後再前去買檳榔，是
    站立在路肩時被撞，沒有往前走的動作，也沒有看到機車，
    是被害人車速過快導致事故云云。經查：
  (一)被告於99年3 月2 日晚間7 時50分許，欲自址設高雄縣旗山
    鎮○○路○段610 之42號「高山檳榔攤」之對面空地處由西
    向東，徒步橫越該處劃設有分向限制線之雙向各二線道之道
    路，前往該檳榔攤購買檳榔，而當時天候為晴天、道路路面
    無障礙物，並無何等不能注意來車之情形，適有被害人騎乘
    車牌號碼679-GCQ 號普通重型機車，沿高雄縣旗山鎮○○路
    ○段北往南方向直行而來行經該處時閃煞不及，致所騎機車
    車頭右方撞擊被告，被害人因而人、車倒地，受有嚴重頭部
    外傷併左側頂部、枕部顱骨骨折、顱底骨骨折及右側硬腦膜
    下出血、氣腦及腦水腫等傷害，雖經送醫急救，仍於翌日下
    午2 時22分不治身亡等情，均為被告所不否認（院卷二第25
    -26 頁），並經證人丁○○即「高山檳榔攤」之負責人於警
    詢時證稱：伊當時有聽到碰撞聲及機車刮地的聲音，直覺有
    車禍便打電話報警，報案後從檳榔攤出來發現有一輛機車與
    兩個人倒在地上等語（警卷第7-8 頁），且有道路交通事故
    現場圖、調查報告表(一)、(二)、事故現場照片、國軍高雄總醫
    院診斷證明書、高雄縣政府警察局指揮中心受理110 報案紀
    錄單、高雄縣政府警察局旗山分局司法警察處理變死案件初
    步調查報告表、相驗照片、臺灣高雄地方法院檢察署相驗屍
    體證明書、檢驗報告書（警卷第9-16、20、22、25、26-3 0
    頁、偵卷一第21-26 頁）等在卷可查，是此部份事實已堪認
    屬實。
  (二)被告雖以前開情詞置辯，惟查：
  1.按「行人穿越道路，應依下列規定：三、在禁止穿越、劃有
    分向限制線、設有劃分島或護欄之路段或三快車道以上之單
    行道，不得穿越道路。」，道路交通安全規則第134 條第3
    款訂有明文，而此一道路交通安全規則之訂定意旨，無非係
    著眼於在劃設有分向限制線之路段，因多屬行車速度較快之
    道路，而一般行人之行進速度相較於行駛於該道路上之動力
    車輛而言有顯然之差距，若允許行人率以穿越該等道路，自
    足以對來往車輛產生極大之交通風險，而明文限制行人此等
    路權。是按此意旨，若行人已有橫向穿越道路之意思並因此
    進入車道範圍內，則於碰撞發生時，該行人究竟係處於靜止
    或行進狀態、及究竟為主動上前或被動遭撞擊，均與車禍肇
    事責任之歸屬並無必然之關係，所應究明者，當屬行人是否
    係為違規穿越道路而不當侵入來車所預定行駛之車道，致使
    直行車輛反應不及而發生碰撞，此理甚明。
  2.被告雖一再辯稱其遭被害人機車撞擊之地點為事發地之路肩
    處，並未侵入車道內等語，然自現場照片觀之（警卷第12頁
    照片1 、第13頁照片7 、第14頁照片1-2 、4 ），可知本件
    事故現場係雙向各有快、慢車道各一之道路，其間並經以實
    心白線作為區分，又被害人行車方向之慢車道右側亦經劃設
    另一實心白線作為道路邊線標示之用，該道路邊線之右方則
    為顯較慢車道為窄之路肩，以上部分均經平整柏油鋪面處理
    ；是該處既有明確快、慢車道之區○○○○○道路面良好，
    一般機車騎士行經該路線時，因無何等需與其餘車種爭道之
    情形，騎乘於慢車道中本即甚為安全，尚難想像被害人有何
    因素導致需偏離慢車道騎乘狹窄路肩之必要。況且前揭路肩
    之右方雖為一大塊空地，然係以含有零星碎石之不平整水泥
    為鋪面，該兩種鋪面之交界處並有足以導致機車騎士失去平
    衡之明顯落差，是若機車騎士於該處行駛狹窄之路肩，不啻
    自陷於隨時可能不慎騎經路面落差處而發生意外之風險，更
    難認被害人為何甘冒此等風險。是被告辯稱係被害人違規行
    駛路肩等語，是否足採本非無疑。
  3.再觀諸前揭本件之道路交通事故現場圖及現場照片（警卷第
    13頁照片8-10），亦可知被害人機車倒地後刮地痕之起點係
    在路面邊線內約30公分處（本件道路交通事故現場圖雖勾選
    距離單位比例尺為2 公尺，然自現場照片車輛與車道之比例
    觀之，應屬誤載，而以單位比例尺1 公尺始為正確），之後
    略向由北往南方向之右前方前滑行約20.5公尺，刮地痕之停
    止處則係在路面邊線外約60公分處。而按一般機車車禍事故
    之發生，由於碰撞發生後，駕駛人多會盡力維持車輛平衡，
    至車身已達無法控制之程度後始失去平衡而倒地，是機車車
    禍事故發生時，實際發生碰撞之地點，通常均與倒地後產生
    刮地痕之地點有相當之距離。而本件被害人機車既係略微向
    右滑行，已如前述，可認發生碰撞後被害人機車之動能已有
    偏向右前方之狀態，若加計碰撞後、尚未倒地產生刮地痕前
    此一短暫時間，本件碰撞之實際發生點與車道邊緣之距離，
    自應認係較刮地痕始點與車道邊線之距離更遠，而確在該處
    之慢車道內無疑。是被告辯稱其係在路肩遭被害人撞擊等語
    ，並不可採，其為違規穿越設有分向限制線之道路而不當侵
    入被害人所騎乘之慢車道內，對本件事故之發生自應負擔過
    失之責任，而本件事故經送鑑定結果，亦同此認定，有台灣
    省高屏澎區車輛行車事故鑑定委員會99年6 月4 日高屏澎鑑
    字第0996001580 號 鑑定意見書在卷可查（偵卷二第21-22
    頁）。至被害人雖係以車頭之右前方撞擊被告，然自前揭現
    場照片可知，本件事故現場雖有路燈之設置，然密度極低，
    導致警方於夜間拍照蒐證時除補光設備可得照明之處外，其
    餘部分可稱均一片漆黑（如警卷第13頁照片11），在此情形
    下，雖基於被告之行人立場，可自來往車輛之大燈判別有無
    來車及其速度、遠近，但就被害人而言，除自身車輛大燈所
    可提供之有限照明外，本難有其他方法得以預見並避免撞擊
    突自右方而來之行人；尚且，本件事故現場之前、後不遠處
    ，其慢車道右方均即屬道路邊緣，而無如事故現場右方有大
    片空地可供車輛停放，故亦難期待行駛於該路段之車輛於行
    經事故現場時，均能對道路周遭些許之變化有所警覺，而特
    別注意該路段前後幾乎均無從路旁出現之行人，故本院認就
    本件事故之發生，被害人難認有何預見之可能，而應認並無
    過失，併此敘明。
  4.被告雖另辯稱其遭撞飛11公尺多，機車刮地痕也長達20.5公
    尺，顯見被害人車速過快云云。惟查，本件事故現場圖所勾
    選之單位比例尺應屬誤載，已如前述，是被告自現場圖而主
    張前揭距離，尚有誤會。又就被告遭撞後位移之距離而言，
    現場被告之血跡係在距離道路邊線約2.3 公尺處，此有自前
    揭車禍現場圖可參，縱使加計其遭撞擊後可能係斜向飛出，
    然其可能位移之距離亦應與其所述之「11公尺多」相距甚遠
    ，是被告此部分所辯尚屬無稽。又以，本件事故發生處之速
    限為每小時60公里，亦有前揭道路交通事故調查報告表(一)可
    稽，是若被害人係以此等速度行駛，每秒即可前進16.6公尺
    （60000 公尺/3600 秒）；且自前揭被害人倒地後之滑行方
    向僅有略微右偏，足見其原先向前方行進之動能並未因本件
    車禍事故而減緩甚多，故縱使在被害人並未超速之情形下，
    其人車倒地後亦有相當可能在數秒鐘內即產生前揭刮地痕。
    是被告此部所辯，亦無從作為對其有利認定之依據。
  (三)綜上所述，被告所辯均屬臨訟卸責之詞，不足採信，本件事
    證明確，被告所為應予依法論科。
二、核被告所為，係犯刑法第276 條第1 項之過失致人於死罪，
    又被告於事故發生後亦經送醫急救，經警方前往醫院處理時
    當場承認為肇事之人而自首犯罪，嗣並接受裁判等情，有肇
    事人自首情形紀錄表在卷可查（警卷第23頁），堪認符合自
    首之規定，爰依刑法第62條前段之規定，減輕其刑。爰審酌
    被告僅因貪圖一時之便，不慎與被害人發生車禍事故，致被
    害人發生死亡之結果，且被害人就本件事故之發生並無過失
    ，被告迄今尚未與被害人之家屬達成和解、賠償其等因而所
    受損失，實屬不該，又被告行為後，始終否認就本件事故有
    何過失，未見其表達悔悟之意，於犯罪後態度部分無從為其
    有利之考量，並念及被告先前並無前科，有臺灣高等法院被
    告前案紀錄表在卷可按，素行尚稱良好，及為求刑罰之輕重
    得宜，罰當其罪，以契合社會之法律感情等一切情狀，量處
    如主文所示之刑，以資懲儆。
據上論斷，應依刑事訴訟法第299 條第1 項前段，刑法第276 條
第1 項、第62條前段，刑法施行法第1 條之1 ，判決如主文。
本案經檢察官乙○○到庭執行職務。
中    華    民    國    99    年    9     月    29    日
              交通法庭  審判長  法  官  鄭詠仁
                                法  官  王碧瑩
                                法  官  黃沛文
以上正本證明與原本無異。
如不服本判決應於收受送達後10日內向本院提出上訴書狀，並應
敘述具體理由；如未敘述上訴理由者，應於上訴期間屆滿後20日
內向本院補提理由書（均須按他造當事人之人數附繕本）「切勿
逕送上級法院」。
中    華    民    國    99    年    9     月    29    日
                                  書記官  葉彥伶
附錄本判決論罪法條：
中華民國刑法第276條
因過失致人於死者，處2 年以下有期徒刑、拘役或2 千元以下罰
金。
從事業務之人，因業務上之過失犯前項之罪者，處5 年以下有期
徒刑或拘役，得併科3 千元以下罰金。

司法院資訊處製作；財團法人民間司法改革基金會備份。
